【裁判字號】    90,上易,1940
【裁判日期】    900919
【裁判案由】    偽造文書
【裁判全文】
臺灣高等法院刑事判決                            九十年度上易字第一九四號
    上  訴  人  臺灣宜蘭地方法院檢察署檢察官
    被      告  甲○○
    選任辯護人  羅明宏
右上訴人因被告偽造文書案件，不服臺灣宜蘭地方法院八十九年度訴字第一九二號，
中華民國九十年四月十七日第一審判決（起訴案號：臺灣宜蘭地方法院檢察署八十九
年度偵字第七六八號），提起上訴，本院判決如左：
    主  文
上訴駁回。
    理  由
一、公訴意旨略以：被告甲○○於民國八十六年八月十四日凌晨一時三十五分許，騎
    乘重機車途經台北市○○路○段二一六巷與忠孝東路四段三四五巷四弄巷口，因
    酒醉超速且未讓幹道車輛先行，致與他人肇事後，業經台北市交通裁決所裁處罰
    鍰及吊扣機車駕照，惟於繳交罰鍰時，因未攜帶機車駕照，而以普通小型車駕照
    代之，交台北市交通裁決所扣留，然被告明知其普通小型車並未遺失，竟於八十
    七年三月間，代監理機關承辦人員在汽（機）車駕駛人審驗暨各項異動登記書之
    「換（補）照」欄「遺失」項內打「ˇ」後，以通信辦理之方式，向交通部公路
    局台北區監理所宜蘭監理站申請補發普通小型車駕照，致使承辦人員據以補發，
    足生損害於交通部公路局監理機關對於駕照核發之正確性，被告則於取得補發之
    普通小型車駕照後，持以行使之，因認被告涉有刑法第二百十四條之使公務人員
    登載不實罪、第二百十六條之行使偽造文書罪。
二、按犯罪事實應依證據認定之，無證據不得推定其犯罪事實，刑事訴訟法第一百五
    十四條定有明文。刑事訴訟法上所謂認定犯罪事實之證據，係指足以認定被告確
    有犯罪行為之積極證據而言，該項證據自須適合於被告犯罪事實之認定，始得採
    為斷罪資料，最高法院二十九年上字第三一０五號判例，可資參照。又事實之認
    定，應憑證據，如未能發現相當證據，或證據不足以證明，自不能以推測或擬制
    之方法，以為裁判基礎，最高法院四十年臺上字第八六號著有判例，足資參照。
    又按刑法第二百十條偽造公文書罪，所謂「偽造」指本無其物或該物尚未完成，
    無製作權人冒用他人名義而為製作或加工完成之行為，亦即不僅作成名義人須出
    於虛構或假冒且內容亦必須出於虛構，始足當之。
三、公訴意旨認為被告涉有行使偽造文書及使公務人員登載不實等罪嫌係以：汽（機
    ）車駕駛人審驗暨各項異動登記書、台北市政府警察局舉發違反道路交通管理事
    件通知單及被告普通小型車駕照影本、台北市裁決所汽車駕駛人螢幕列印資料以
    及交通事故違規當事人駕照重複申請補發案件清冊等證物為主要論據。訊據被告
    固對於前因騎乘重型機車違規遭罰款並吊扣機車駕照，而於違規繳交罰款時，因
    未攜帶機車駕照，而以汽車駕照暫交裁決所承辦人員保管以暫代等事實坦承不諱
    ，惟堅決否認有何偽造文書及使公務人員登載不實犯行，辯稱：伊當初繳納罰鍰
    手續時，因為忘記攜帶「機車」駕照，故暫時將「汽車」駕照交由承辦人員暫押
    及保管，嗣後亦忘記以機車駕照換回來，而該汽車駕照於八十七年三月十七日到
    期，因此於八十七年初經由宜蘭監理站寄發通知單辦理劃撥換發汽車駕照，伊僅
    依照規定繳交資料及費用，監理站即寄發駕照給伊，伊並未填寫任何申請補發駕
    照之資料，且實際上本無遺失補照之申請案件，本件實是監理站作業錯誤，伊並
    無偽造文書之犯行等語。
四、經查：（一）、本件被告前因騎乘重型機車違規遭台北市交通事件裁決所吊扣重
    型機車駕照，而於繳交罰鍰時以普通小型車駕照代機車駕照暫交扣留於台北市交
    通事件裁決所一事，有台北市警察局舉發通知單影本、台北市交通事件裁決所八
    十八年十二月二十七日北市交裁扣字第八六０九０四０一三號駕駛執照吊扣執行
    單影本及交通部公路局台北區監理所宜蘭監理站八十八年十二月十三日函文所附
    普通小型車影本各一份在卷可憑（參偵查卷宗第五頁、第七頁、第十九頁）；（
    二）、本件被告係以通信方式辦理，依交通部公路局台北區監理所宜蘭監理站八
    十九年十一月十六日八九二二八六五號函附件二所示通信申請補發駕照作業規定
    ，如係駕照遺失損壞補發，應備證件包括駕駛人申請函一份（格式不拘，但須註
    明駕照種類、號碼、申請函簽名、蓋章均可）、身分證正本一份、相片二張等以
    供查驗（參原審刑事卷宗第六十九頁），又依據證人即宜蘭監理站辦事員乙○○
    於原審審理時證稱：「如果是通信方式，有些民眾先到櫃臺，拿取遺失補照申請
    書，有些則是在通信中，以手寫紙條說明駕照遺失，如以紙條說明，我們承辦人
    員會幫他填寫補照的申請書」等語（參原審刑事卷宗第五十頁），是被告若以遺
    失駕照為由申請補發駕照，必須備有註明駕照種類號碼之申請書或手書便條紙說
    明始可。惟經核閱被告向宜蘭監理站申請換照時之相關文件，該站函覆之文件中
    並無申請文書或手寫便條紙存在（參原審刑事卷宗第六十六頁至第七十二頁），
    並無被告以遺失補發之方式申請換照之直接證據，況參諸宜蘭監理站先於八十九
    年十月十七日以八九北監宜字第八九二０二五四號函覆說明第二點稱：甲○○當
    時申請補照時，有申請函等語（參原審刑事卷宗第三十七頁），嗣於八十九年十
    一月十六日以八九北監宜字第八九二二八六五號函文則另表示：被告係以遺失補
    發申請新駕照，故當時僅寄送身分證影本及相片（不是申請換照故無須提出駕照
    影本）多以便條紙書明擬補照，即由本站承辦員逕予辦理，而原申請之便條紙不
    須保存等語（參原審刑事卷宗第六十六頁），對於被告究竟向該監理站提出申請
    函或提出便條紙前後不一，無法據為不利被告之認定，是被告辯稱本件是通信方
    式辦理駕照到期之換發，而非明知駕照未遺失而以遺失之理由辦理補發等語，非
    不可採信；（三）、辦理通信換（補）照時，汽（機）車駕駛人審驗暨各項異動
    登記書係由監理站之承辦人員所填寫，業經交通部公路局台北區監理所宜蘭監理
    站八十九年十月十七日八九北監宜字第八九二Ｏ二五四號函文第三點：「本站受
    理通信換照時，係由本站承辦人員代為填寫」及八十九年十一月十六日八九北監
    宜字第八九二二八六五號函文第三點：「本件由於是通信方式，甲○○並未填寫
    異動登記書，而本站承辦員除在駕駛類別、申請項目打勾並將身分證影本訂於登
    記書外，未便代填姓名及駕照號碼」函覆屬實（參原審刑事卷宗第六十六頁至第
    六十七頁），故此一文書是由有權製作之監理站承辦人員所填具，而非由被告所
    填具，被告並未製作此一文書，故被告並無偽造異動登記書，足堪認定﹔（四）
    、依據交通部公路局台北區監理所宜蘭監理站八十八年十二月十三日八八北監宜
    字第八八二四一四三號函文所附之被告甲○○舊駕照影本中所示，駕照有效日期
    欄中記載為「八十七年三月十七日」（參八十九年偵字第七六八號偵查卷宗第七
    頁），足見被告所持有之汽車駕照確實於八十七年三月間到期。另依據一般駕照
    換發之常情，若為遺失補照之情形，於新駕照之「補照次數欄」中應有相關之記
    載，然經原審向宜蘭監理站調閱該站核發予被告之新駕照正本核閱，該新核發之
    駕照「補照次數欄」中並無補照之登載（參原審刑事卷宗第九十四頁）。綜上足
    見，被告未填具汽（機）車駕駛人審驗暨各項異動登記書，且無被告書寫遺失補
    照之申請文書或手寫便條，公訴人所持證據資料，均無從為被告不利之認定，此
    外，復查無其他積極事證足資證明被告有公訴人所指之偽造文書及使公務人員登
    載不實犯行，揆諸首揭說明，自屬不能證明其犯罪。
五、原審以不能證明被告犯罪，而為被告無罪之諭知，核無不合。公訴人上訴意旨以
    本件係以遺失補照之名義發給駕照，而非因駕照屆期始行換發，且被告申請補照
    時，有申請函一節，業據證人即宜蘭監理站辦事員乙○○供述屬實，並有交通部
    公路局台北區監理所宜蘭監理站八十九年十月十七日八九北監宜字第八九二０二
    五四號函及八十九年十一月十六日八九北監宜字第八九二二八六五號函文在卷可
    稽，被告辯稱係到期換發駕照，應屬卸責之詞，不足採信，被告既明知其汽車駕
    照並未遺失，竟以遺失汽車駕照之不實事項，向宜蘭監理站申請補發汽車駕照，
    致使承辦人員在申請項目之「遺失」項內打勾，核其所為，即屬刑法第二百十四
    條規範之情形等語，執此指摘原判決不當，為無理由，應予駁回。
據上論斷，應依刑事訴訟法第三百六十八條，判決如主文。
本案經檢察官劉斐玲到庭執行職務。
中      華      民      國    九十      年      九      月    十九    日
                              臺灣高等法院刑事第十五庭
                                  審判長法  官  房  阿  生
                                        法  官  雷  元  結
                                        法  官  鄧  振  球
右正本證明與原本無異。
不得上訴。
                                        書記官  洪  秋  帆
中      華      民      國     九十     年      九      月    十九      日


司法院資訊處製作；財團法人民間司法改革基金會備份。
